臺灣高等法院臺中分院刑事判決　　　　　　　　　九十一年度上訴字第七六九號
　　上　訴　人　乙○○
　　即　被　告
　　選任辯護人　蔣志明
　　　　　　　　林建宏
右上訴人因偽造文書等案件，不服臺灣台中地方法院八十九年度訴字第二六五六號中
華民國九十一年三月二十九日第一審判決（起訴案號：臺灣台中地方法院檢察署八十
九年度偵字第一三八五一、二四七六號），提起上訴，本院判決如左：
    主      文
原判決關於乙○○部分撤銷。
乙○○共同連續行使偽造私文書，足以生損害於他人，處有期徒刑捌月。
    事      實
一、乙○○係劉玉惠（業經原審法院判處有期徒刑八月確定在案）之夫。緣劉玉惠於
    民國（下同）八十六年五月間自任會首，邀集戊○○、己○○（起訴書誤載為劉
    色素、蔡玉雙）、庚○○（加入二會）、丁○○（互助會簿誤為楊雪蝦，包括以
    其夫蔣啟松之名義共加入二會）、宋宜臻（現已改名為甲○○）等人連同會首共
    計二十三人之民間互助會一組，會期自八十六年五月十日起至八十八年三月十日
    止，每月每會新台幣（下同）二萬元，採外標之方式標會，每月十日開標。詎於
    該互助會開始進行後，劉玉惠為繳納房屋貸款及放高利貸之用，竟萌歹念，夥同
    乙○○共同基於偽造標單予以行使詐取會款之概括犯意聯絡，由劉玉惠在台中縣
    大雅鄉○○路○段二十三巷八十七號其住處，先後：（一）八十六年六月十日（
    起訴書誤為八十六年五月十日）偽造一張庚○○名義、利息二千八百元之標單後
    持以參加投標，詐取會款。（二）八十六年七月十日偽造一張洪美玉名義、利息
    五千一百元之標單後持以參加投標，詐取會款。（三）八十六年十月十日（起訴
    書誤為八十六年九月十日）偽造一張庚○○名義、利息四千五百元之標單後持以
    參加投標，詐取會款。（四）八十六年十二月十日（起訴書誤為八十六年十一月
    十日）偽造一張翁美麗（即林翁美麗）名義、利息四千三百元之標單後持以參加
    投標，詐取會款。（五）八十七年二月十日偽造一張蕭秀如名義、利息四千元之
    標單後持以參加投標，詐取會款。（六）八十七年五月十日（起訴書誤為八十七
    年四月十日）偽造一張己○○名義、利息四千五百元之標單後持以參加投標，詐
    取會款。（七）八十七年六月十日（起訴書誤為八十七年五月十日）偽造一張戊○○名義、利息五千一百元之標單後持以參加投標，詐取會款。（八）八十七年
    九月十日偽造一張蔣啟松名義、利息七千二百元之標單後持以參加投標，詐取會
    款。（九）八十七年十月十日偽造一張丁○○名義、利息七千元之標單後持以參
    加投標，詐取會款。（十）八十八年三月十日偽造一張甲○○名義、利息五千八
    百元之標單後持以參加投標，詐取會款。每次得手後即由劉玉惠將上開標單撕毀
    丟棄，並向其他互助會員偽稱係該被冒標之人得標，且於上開冒標期間並由乙○○、劉玉惠二人共同或由劉玉惠一人單獨主持開標及向會員收取會款，計分別（
    扣除還款外）向戊○○詐得三十七萬四元、向庚○○詐得八十六萬元、向洪美玉
    向詐得四十四萬八千元、己○○詐得三十七萬四千元、向丁○○（包括蔣啟崧名
    義部分）詐得七十七萬元、向甲○○詐得三十六萬九千四百元、向蕭秀如詐得五
    十二萬平千四百元、向林翁美麗詐得四十六萬三千四百元等會款，足以生損害於
    庚○○、洪美玉、翁美麗、蕭秀如、己○○、戊○○、蔣啟崧、丁○○、甲○○
    及其他活會會員等人。嗣經庚○○等人發現有異，乃找劉玉惠理論，此時劉玉惠
    及乙○○等二人始共同出面處理債務，並由乙○○親自主持債權人會議，共同與
    上開被冒標人協商還款事宜，並簽立（債務清償）協議書（由乙○○擔任連帶保
    證人）予庚○○、己○○、戊○○、丁○○（蔣啟崧）等人、或由乙○○簽發本
    票予翁美麗（即林翁美麗）、賴秀如、或由劉玉惠、乙○○共同簽發本票予甲○○等人資為搪塞，惟屆期仍未獲清償，至此庚○○等人始知悉上情。
二、案經庚○○、己○○、戊○○、丁○○、甲○○等五人訴由臺灣臺中地方法院檢
    察署檢察官偵查起訴。
    理　　　由
一、訊據上訴人即被告（以下簡稱為被告）乙○○雖矢口否認有行使偽造私文書等犯
    行，辯稱：上開互助會係伊妻劉玉惠所邀集，伊並不知劉玉惠有冒標之情事，劉
    玉惠在開標時伊亦未曾在場幫忙過。又事後伊因怕伊妻劉玉惠會想不開，所以才
    由伊召集所有互助會會員協商解決云云。但查（一）右開冒標之犯罪事實業據共
    同被告劉玉惠於偵查及原審審理時分別供認不諱（見第九０四號偵查卷第十九頁
    反面至第二十頁、第二四七六號偵查卷第十六頁、第三十三頁及原審卷第一二八
    頁至第一三０頁、第一八五頁至第一八六頁），核與告訴人庚○○、己○○、戊○○、丁○○、甲○○等五人指訴及證人洪美玉、翁美麗、蕭秀如等人證述之情
    節均相符，並有上開互助會簿影本一份、劉玉惠與告訴人戊○○、庚○○、己○○、丁○○等人所達成之協議書影本四份及被告乙○○簽發給被害人翁美麗、蕭
    秀如之本票影本二紙等在卷可稽（見第九０四號偵查卷第五頁至第十頁、第二四
    七六號偵查卷第二三頁）。又共同被告劉玉惠係為繳納房屋貸款及放高利貸之用
    ，始冒標上開會款，亦據劉玉惠直承在卷（見原審卷第一三０頁）。且共同被告
    劉玉惠確因參與上開犯行，因而經原審法院判處有期徒刑八月確定在案，亦有原
    審法院八十九年度訴字第二六五六號刑事判決一份附卷足按。（二）告訴人宋玫
    荻於偵查時供稱：「我拿會款給劉玉惠時，她先生（指被告乙○○）在旁，他一
    直知道互助會的事。」「我拿會款至他家交給劉玉惠，但乙○○亦在家，他叫我
    『么妹』，因為我們有親戚關係，他還問我要做什麼事，他知有這會。」「（問
    ：何人開標？）由劉玉惠在她家中主持開標，乙○○有時在場。」各等語（見第
    九０四號偵查卷第二十頁反面、第四八頁），於原審供稱：「（問：乙○○有無
    參加主持開標、收會款等事情？）我都是拿到他家給他（指會款），乙○○在場
    。」等語（見原審卷第二九頁）。（三）告訴人丁○○於偵查時供稱：「我均親
    自拿會款交劉玉惠，乙○○亦知道，因為有時他在家。」「（問：何人開標？）
    由劉玉惠在她家主持開標，乙○○有時會在旁幫忙。」等語（見第九０四號偵查
    卷第四八頁）。（四）告訴人庚○○於偵查時供稱：「（問：所告之會款乙○○
    是否向你收會款？）乙○○曾去我家收會款三次。」等語（見第九０四號偵查卷
    第四八頁），於原審供稱：「（問：乙○○有無參加主持開標、收會款等事情？
    ）乙○○到我店裡跟我收過三次會款，乙○○自己來的，他說是他太太叫他來的
    。」「（問：被告李瑞到底有無去你家收過會款？）有，收過三次以上，乙○○
    來收，我是開支票給他，可以查票頭。」「我參加二會，底標是二千元，劉玉惠
    告訴每個人的底標都不一樣，我的二會都是活會，會錢有時是劉玉惠收，有時是
    乙○○自己開車來收，我有時繳現金，有時繳支票，但並未要被告簽收。」各等
    語（見原審卷第二九頁、第四０頁、第六八頁反面至第六九頁）。（五）告訴人
    己○○於偵查時供稱「（問：所告之會乙○○是否向你收會款？）有時是劉玉惠
    本人去收，有時候是他妹妹，到公司向我收會款，有時是我拿去她家交劉玉惠，
    乙○○有時亦在場。」「（問：何人開標？）由劉玉惠在她家中主持開標，乙○○有時在場。」各等語（見第九０四號偵查卷第四八頁），於原審供稱「（問：
    乙○○有無參加主持開標、收會款等事情？）乙○○開車載劉玉惠到我公司來收
    過兩次會款。」「（問：被告乙○○到底有無去你家收過會款？）收過兩次，是
    他開車載他太太來收的。」「我只參加一會，是活會，劉玉惠告訴我底標是一千
    八百元，有時劉玉惠來公司跟我收錢，乙○○曾載劉玉惠到公司跟我收會款，有
    時我拿會錢到劉玉惠家裡，乙○○也在場。」各等語（見原審卷第二九頁、第四
    一頁、第六九頁）。（六）告訴人戊○○於原審供稱「（問：乙○○有無參加主
    持開標、收會款等事情？）我會款是用匯的，開標時乙○○偶而會在場，他有跟
    其他會員收過會款。後來找不到劉玉惠時，他出面開債權會議，由他擔保，叫我
    們給他時間，不要扣押他的房子，他的房子價值七、八百萬元。結果有扣押他房
    子的人都拿到二十萬元。」「我參加一會，我每月都匯款到劉玉惠的戶頭，乙○○知道劉玉惠召會的情形，因有時在劉玉惠家裡標會時，乙○○也在場。」各等
    語（見原審卷第二九頁、第六九頁）。（七）告訴人庚○○、己○○、戊○○、
    丁○○、甲○○等五人於本院調查時一致到庭供稱：「（問：這互助會，被告乙○○有無參與其事？）他是沒有召集我們，但有幫忙收會款，且他也很清楚。」
    「（問：每次開標時他有無在場幫忙開標事宜？）我們也不是每次開標都有到場
    ，所以不很清楚，我們知道的是，他不是每次都有幫忙，偶而有在場幫忙。」「
    （問：劉玉惠詐騙會款時，被告乙○○有無參與？）劉玉惠標會過程、事情他都
    知道。」「（問：被告乙○○幫忙有哪些動作？）他幫忙收會款、也曾經在標會
    現場幫忙、而我們繳會款時他也知道、幫忙拿標單給我們寫、另外我們標到要去
    收會款，他叫我們不要逼他，給他十天的時間，他會處理，不會讓我們一毛錢不
    少，他要先處理地下錢莊錢，結果後來沒有處理，後來他就召開債權人會議，說
    他要賣房子來還，但債權人會議的結果他也沒有履行，後來就有一部分的人去查
    封他的房子，而有查封的人就有拿到二十萬元，沒有查封的人就沒有拿到錢。」
    「（問：有何證據證明乙○○有參與這詐欺行為？）如他沒有參與，他為何出面
    主持債權人會議，且協議書、本票也是他簽的。」各等語（見本院卷第四四頁至
    第四六頁）。（八）證人楊素妙於原審到庭證稱：「我有參加被告劉玉惠於八六
    年五月十日所召集之互助會，底標一千八百元，我是活會。我只有跟一會。每次
    都是我自己去被告劉玉惠家交會款，有時交會款被告乙○○也會在場，但都是由
    劉玉惠親自收款，被告乙○○知道我去交會款，我有去標會過，被告劉玉惠在場
    ，有時候被告乙○○也在，而且有時被告乙○○會幫忙發標單，標單是空白的，
    由欲標會的會員在其上寫上姓名及標金金額。被告乙○○並出面向我催討會款，
    因為都是我自己去繳交。被告乙○○也知道劉玉惠召集此互助會。因在此會之前
    ，我曾於八三年間參加劉玉惠另一個互助會。該會每會一萬元，我參加兩會，該
    會我是會尾。劉玉惠拿該會的尾會會款給我時，是乙○○載他來，那時劉玉惠即
    先扣掉此會第一期會款，被告劉玉惠也告訴我，她先生也知道她召集此互助會。
    並當場提出此會的會單。」等語（見原審卷第八九頁至第九０頁）。（九）證人
    蕭秀如於警訊證稱：「乙○○之太太劉玉惠是我們互助會之會首，每個月二萬元
    新台幣，共二十三名會員，劉玉惠用我及翁美麗等名下偷偷得標，並惡性倒會，
    前後共十一名（應係十名之誤）會員被倒會，事後乙○○曾出面開具本票，面額
    五十二萬五千四百元整，號碼：１２７９５１（詳如本票影印本），但該本票是
    於八八年一月十五日開具，但至八八年五月中旬，乙○○只是說說根本不誠意要
    處理。」等語（見第二四七六號偵查卷第十六頁反面至第十七頁），於原審證稱
    「當初是劉玉惠召攬我參加本互助會，我只參加一會，本件是外標，底標是二千
    元，我現在是活會，我拿提款卡給劉玉惠讓他提領，每月我匯款兩萬元去華南銀
    行的戶頭，讓劉玉惠領取。我投標時乙○○有在現場，因為開標場所在乙○○家
    ，我是倒數第三會才知被倒會，我不曉得被冒標。」、「他（乙○○）召開債權
    人會議陳稱那是他太太召集的互助會，他會負責，他有開立本票給我們，但屆期
    未清償。」等語（見原審卷第七六頁反面、第七七頁）。（十）證人翁美麗於警
    訊時證稱：「李某是我所參加之互助會會首劉玉惠之丈夫，僅只認識而已，但劉
    玉惠與我是以前三商百貨之同事，八六年五月劉女找我參加他為首之互助會（每
    會兩萬，每月十日外標，共二三會），期中劉女未經我同意以我名義偷標我的會
    ，直到去年十一月我欲標會才知道，之後劉玉惠即刻意躲避不見面，劉女丈夫
    乙○○雖有出面解決，簽本票給我，但都未拿錢出來，且一直在敷衍我。」等語
    （見第二四七六號偵查卷第十九頁），於原審證稱：「八七年十月份我曾去標會
    ，我未得標，當時乙○○也在場，他知道我們在標會。」「他（乙○○）召開債
    權人會議時，陳稱那是他太太召集的互助會，他會負責，他有開本票給我，但屆
    期未清償，因我與洪美玉有扣押他的財產，所以乙○○各分別對我及洪美玉清償
    二十萬元，以啟封查封他的財產。」等語（見原審卷第七六頁反面至第七七頁）
    。（十一）共同被告劉玉惠與告訴人戊○○、庚○○、己○○、丁○○等人所達
    成之協議書，保證人均為被告乙○○，及被告乙○○於共同被告劉玉惠冒標後，
    曾簽發面額分別為四十六萬三千四百元及五十二萬五千四百元之本票給被害人翁
    美麗、蕭秀如等二人，亦有上開協議書及本票可稽。另被告乙○○於案發後曾將
    其所有坐落大雅鄉○○段一五九建號之建物及大雅鄉○○段二二九號土地出售予
    他人，亦有建物登記謄本及土地登記謄本附卷可憑（見第九０四號卷第四十頁至
    第四十三頁），苟被告乙○○未參與上開犯行，豈會如此？（十二）被告乙○○
    係共同被告劉玉惠之夫，朝日相處，且於劉玉惠主持開標時又曾在場幫忙，嗣又
    曾幫忙收取會款，而劉玉惠冒標之次數又達十次之多，衡情被告乙○○豈有未參
    與之理？（十三）至共同被告劉玉惠於偵查及原審雖供稱上開冒標之事係其自己
    所為，被告乙○○並不知情，亦未參與等語，但查劉玉惠係被告乙○○之妻，其
    所供不免有迴護之詞，故其上開所供並不足取。另本件告訴人庚○○、己○○、
    戊○○、丁○○、甲○○等人縱係共同被告劉玉惠之親戚或好友，惟亦無法以此
    即資為被告乙○○未參與上開犯行之有利證明。另台中商業銀行南豐原分行所函
    送之乙○○案貸款繳息交易明細表，經核亦無法資為有利於被告乙○○之證明。
    （十四）綜上所述，足證被告乙○○上開所辯顯係飾卸之詞，不足採信，是罪證
    明確，其犯行堪以認定。又被告劉玉惠於原審雖亦供稱其曾冒用會員楊素妙之名
    義標取會款等語，但並無法供出究係何時冒標（見原審卷第一二九頁），且其供
    稱冒標之利息為三千元，與告訴人所提之上開互助會簿記載楊素妙之利息係四千
    三百元（見第九０四號偵查卷第五頁），亦有不同，況證人楊素妙於原審審理時
    亦未供稱其有被冒標之事（見原審卷第八九頁至第九０頁），是此部分並不能證
    明，併此敘明。
二、按標單上記載會員之姓名及投標之金額，在習慣上足以表示一定用意之証明，依
    刑法第二百二十條第一項、第二百十條之規定，係以私文書論之私文書。被告乙○○冒用告訴人庚○○、己○○、戊○○、丁○○、甲○○等人及被害人洪美玉
    、翁美麗、蕭秀如、蔣啟崧等人之名義偽造標單標取會款，核其所為係犯刑法第
    二百十六條、第二百十條之行使偽造私文書罪及第三百三十九條第一項之詐欺取
    財罪。其與共同被告劉玉惠間具有犯意聯絡及行為分擔，均為共同正犯。至其先
    後行使偽造私文書及詐欺取財，均係犯罪構成要件相同，顯係基於概括犯意反覆
    為之，均為連續犯，應分別論以一罪並加重其刑。又其所犯之上開二罪間具有方
    法、結果關係，應依牽連犯之規定從一重之行使偽造私文書罪處斷。另其偽造署
    押係偽造私文書之部分行為，偽造私文書後持以行使，偽造之低度行為已為行使
    之高度行為所吸收，均不另論罪。又其一行為詐騙多數人（指每一次冒標時之活
    會會員及被害人），為同種想像競合犯，應從一重處斷。又告訴人丁○○及被害
    人洪美玉、蕭秀如等三人部分雖未經起訴，但因與起訴部分係屬具有連續關係之
    裁判上一罪，另公訴人雖認被告行使偽造私文書罪部分並不能證明，而不另為不
    起訴處分之說明，但因本院認被告亦涉犯此部分犯罪，且與已起訴之詐欺取財部
    分係屬具有牽連關係之裁判上一罪，均為起訴之效力所及，本院自應併予審判。
    原審予以論罪科刑，固非無見，惟查被告亦冒用告訴人甲○○之名義標取會款，
    亦據告訴人甲○○指訴綦詳，並為共同被告劉玉惠所是認（見第九０四號偵查卷
    第二十頁），且此部分亦經公訴人提起公訴，原判決就此部分漏未判決，已有未
    合。次查原判決就告訴人丁○○及被害人洪美玉、蕭秀如等三人部分併予審判，
    而未說明併予審判之理由，亦有理由不備之違誤。第查原判決將被告冒標告訴人
    丁○○之利息誤為八千七百元，亦有可議。被告上訴意旨仍執前詞否認犯罪，雖
    無理由，但原判決既有上述可議之處，應由本院將原判決關於被告部分予以撤銷
    改判。爰審酌被告犯罪之動機、目的、手段、所詐得之金額不訾及犯後否認犯罪
    ，且迄今尚未與告訴人及被害人等人達成和解等一切情狀，量處被告如主文第二
    項所示之刑，以示懲儆。又偽造之上開標單均已撕毀丟棄，業據告訴人庚○○等
    五人陳明在卷（見本院卷第四十七頁），既已滅失而不存在，故對該標單上之偽
    造「庚○○」、「洪美玉」、「翁美麗」、「蕭秀如」、「己○○」、「戊○○
    」、「蔣啟崧」、「丁○○」、「甲○○」等署押，均不予宣告沒收，亦附此說
    明。
三、據上論結，應依刑事訴訟法第三百六十九條第一項前段、第三百六十四條、第二
    百九十九條第一項前段、刑法第二十八條、第五十六條、第二百十六條、第二百
    十條、第三百三十九條第一項、第五十五條、罰金罰鍰提高標準條例第一條前段
    ，判決如主文。
本案經檢察官丙○○到庭執行職務。
中      華      民      國      九十一  年      七      月      二十三  日
                                臺灣高等法院臺中分院刑事第八庭
                                      審判長法  官  羅  得  村
                                            法　官　陳　毓　秀
                                            法　官　劉　榮　服
右正本證明與原本無異。
如不服本判決應於收受送達後十日內向本院提出上訴書狀，其未敘述上訴之理由者並
得於提起上訴後十日內向本院補提理由書（均須按他造當事人之人數附繕本）。
                                            書記官  陳　俞　豪
中      華      民      國      九十一  年      七      月      二十四  日
附錄本案論罪科刑法條全文：
刑法第二百十條：
偽造、變造私文書，足以生損害於公眾或他人者，處五年以下有期徒刑。
刑法第二百十六條：
行使第二百十條至第二百十五條之文書者，依偽造、變造文書或登載不實事項或使登
載不實事項之規定處斷。
刑法第三百三十九條第一項：
意圖為自己或第三人不法之所有，以詐術使人將本人或第三人之物交付者，處五年以
下有期徒刑、拘役或科或併科一千元以下罰金。
                                                                        Ａ
